【裁判字號】    97,上更(一)緝,6
【裁判日期】    971118
【裁判案由】    強盜
【裁判全文】
臺灣高等法院刑事判決             97年度上更(一)緝字第6號
上  訴  人  臺灣士林地方法院檢察署檢察官
上  訴  人
即  被  告  戊○○
                    國民
                    （現於臺灣臺北監獄臺北分監執行中）
指定辯護人  本院公設辯護人  甲○○
上列上訴人等因被告強盜案件，不服臺灣士林地方法院95年度訴
字第1130號，中華民國96年3月8日第一審判決（起訴案號：臺灣
士林地方法院檢察署95年度偵字第12767號），提起上訴，經判
決後，由最高法院發回更審，本院判決如下：
    主  文
原判決關於戊○○部分撤銷。
戊○○共同意圖為自己不法之所有，攜帶兇器，以強暴、脅迫，
至使不能抗拒，而取他人之物，累犯，處有期徒刑柒年肆月。扣
案電擊棒壹支沒收。
    事  實
一、戊○○前於民國92年間因常業詐欺案件，經臺灣板橋地方法
    院處有期徒刑1年6月，嗣上訴經本院駁回上訴確定；又於95
    年4月24日因違反毒品危害防制條例案件，經臺灣板橋地方
    法院以94年度易字第1514號判決處有期徒刑4月確定，於95
    年7月6日易科罰金執行完畢。
二、緣丙○○（經原審判處有期徒刑8年，經上訴後於97年4月3
    日撤回上訴而判決確定）於94年間因施用第一級毒品海洛因
    案件，經裁定令入勒戒處所觀察勒戒後，因認有繼續施用傾
    向，再經裁定令入戒治處所施以強制戒治，嗣95年2月14日
    始停止強制戒治處分釋放出所，又因缺乏資力，不易取得所
    需毒品，深為第一級毒品海洛因之毒癮所苦。95年10月9日
    凌晨，丙○○因欲至臺北市○○街一帶向年籍姓名不詳之友
    人索取若干第一級毒品海洛因供己施用，又因身體不適，缺
    乏交通工具，即輾轉請託共同友人宋保生，於95年10月9日
    凌晨1時許，聯繫戊○○駕駛自用小客車載其前往。戊○○
    應允後，即駕駛車號3D-6752號自用小客車搭載丙○○，惟
    仍因故未能向該友人取得需用毒品；戊○○亦因身上缺錢，
    無法貸予丙○○供其購買毒品之用。戊○○與丙○○因缺錢
    花用，竟共同基於意圖為自己不法所有之犯意聯絡，於同日
    凌晨 2時許，在戊○○所駕駛之車牌號碼3D--6752號自用小
    客車內，共同謀議強取他人財物得款朋分花用之計畫後，旋
    由戊○○駕駛上開自用小客車至丙○○位於臺北市○○區○○路2段75巷8號住所，由丙○○取得其子所有之客觀上可為
    兇器使用類似真槍之玩具手槍 1支，戊○○再駕車搭載丙○○至戊○○位於臺北縣蘆洲市○○路327巷81弄 6號4樓住所
    ，拿取戊○○所有客觀上可為兇器使用之電擊棒 1支後，丙○○、戊○○2人共同攜帶兇器玩具手槍、電擊棒各1支，再
    由戊○○駕車搭載丙○○至臺北市大同區○○○路151號「
    阿桐阿寶四神湯店」附近，鎖定該店老闆娘乙○○，伺機著
    手強盜取財。於同日凌晨近5時許，戊○○見該店即將打烊
    收攤，應持有現金，遂推由丙○○攜帶客觀上足供為兇器使
    用之玩具手槍、電擊棒下車，戊○○則在車上接應，丙○○
    下車後即持所攜帶之玩具手槍，見乙○○已將收銀機內大鈔
    取出放入包包，即上前持攜帶在身玩具手槍之兇器，自乙○○背後抵住乙○○之脖子，稱「我欠錢，把錢拿給我」，以
    此強暴、脅迫方法，至使乙○○不能抗拒，而強取乙○○所
    有之黑色皮包【內有手機1支與現金新臺幣（下同）50,000
    元等物】，適為該店之員工陳治糖所目擊。丙○○得手後，
    正欲離去時，因乙○○高喊「搶劫」，該店員工吳榮泉、陳
    治糖隨即追捕丙○○，追至臺北市○○區○○街2之2號前，
    由陳治糖、吳榮泉合力壓制丙○○，並取下丙○○所持之玩
    具手槍，丙○○為脫免逮捕、防護贓物，又拿出所攜帶之電
    擊棒電擊陳治糖成傷（傷害部分未據告訴），幸在該區○○
    路檢勤務之員警於丙○○與陳治糖、吳榮泉尚在拉扯之間旋
    即到場制伏丙○○，當場扣得玩具手槍與電擊棒各1支。再
    於同日下午6時40分許，由丙○○帶同警員至臺北縣蘆洲市
    ○○路263巷口，逕行拘提戊○○到案而查獲上情。
二、案經臺北市政府警察局大同分局報請臺灣士林地方法院檢察
    署檢察官偵查起訴。
    理  由
壹、程序方面：
  (一)按被告以外之人於審判外之言詞或書面陳述，除法律有規定
    者外，不得作為證據；又被告以外之人於審判外之陳述，雖
    不符刑事訴訟法第159 條之1 至第159 條之4 之規定，而經
    當事人於審判程序同意作為證據，法院審酌該言詞陳述或書
    面陳述作成時之情況，認為適當者，亦得為證據；另當事人
    、代理人或辯護人於法院調查證據時，知有第159 條第1 項
    不得為證據之情形，而未於言詞辯論終結前聲明異議者，視
    為有前項之同意，刑事訴訟法第159 條第1 項、第159 條之
    5 分別定有明文。
    １、經查，證人即共同被告丙○○於審判外之偵訊時具結後
        所為之證述，證人即被害人乙○○警詢之陳述（參見95
        年10月9日警詢筆錄，臺灣士林地方法院95年度偵字第
        12767號【下稱：偵卷】第49頁至第51頁）、證人即「
        阿桐阿寶四神湯店」員工吳榮泉、陳治糖警詢之陳述（
        參見95年10月9日偵訊筆錄，偵卷第54頁至第57頁），
        均經檢察官、辯護人及被告於本院準備程序及審判期日
        時明示同意有證據能力，且於本院言詞辯論終結前，檢
        察官、辯護人及被告對於卷附上開具有傳聞證據性質之
        證據，既均已知其情，均未聲明異議，上開被告以外之
        人於審判外所為之供述證據，並無違法取證之不適當情
        形，以之作為證據使用係屬適當，自均得採為認定被告
        犯罪事實之證據。
    ２、按被告以外之人於檢察事務官、司法警察官或司法警察
        調查中所為之陳述，與審判中不符時，其先前之陳述具
        有較可信之特別情況，且為證明犯罪事實否所必要者，
        得為證據。刑事訴訟法第159條之2定有明文。本件證人
        即共犯丙○○之警詢筆錄，並無違法取證之不適當情形
        ，且為證明犯罪事實否所必要者，依上所述，自得採為
        認定被告犯罪事實之證據。
      (1)證人丙○○雖於原審提刑求抗辯稱：「（當時製作筆錄
        之情形如何？）因為當時被抓時，沒有吃東西，也沒有
        喝水，一開始抓到時，被拳打腳踢，到派出所裡面也是
        這樣，他們問什麼，我就答什麼」、「作筆錄之前，我
        被戴上安全帽，有從我後面踹我，當時是在派出所一樓
        ，另壹個人用棍子打，且覺得有好多隻腳踹我，作筆錄
        也作了3次，才作出這個筆錄，之前做的說不行，又撕
        掉，才又重做」云云（見第一審卷第100頁）。另於本
        院更一審準備程序仍主張其於95年10月9日上午8時45分
        至9時25分第1次製作警詢筆錄時，有遭刑求是用棍子打
        其背部、前胸、兩腿，另外用腳踹其背部、前胸、腿部
        云云（見本院更一卷第76頁反面）。經查，證人丙○○
        上開2次就刑求部位之供述，先後已有不同。而證人即
        製作丙○○警詢筆錄之承辦員警證人丁○○於原審及本
        院審理時均證稱未對丙○○刑求，亦未見其他人對丙○○拳打腳踢或施以強暴、脅迫，丙○○所受之傷，應係
        拒捕時造成之傷，因當時有民眾加入圍捕，致其手、腳
        、臉部有傷等語（見第一審卷第159頁、更一緝卷97年
        11 月4日審判筆錄第6頁），又共犯丙○○於95年10月
        10日執行羈押後，於該日入臺灣士林看守所時所為之新
        收收容人健康檢查記錄表上除記載其右手臂上有針孔、
        左手臂有疤、左大腿有疤外，其他部分並無其他新舊傷
        痕或瘀血現象，被檢查人丙○○亦未陳述曾遭刑求，此
        有臺灣士林看守所96年11月23日士所戒字第0966000368
        號函及所附之臺灣士林看守所時所為之新收收容人健康
        檢查記錄表1份在卷可稽（見本院更一卷第50、51頁）
        ，又共犯丙○○於法院羈押訊問及檢察官內勤訊問時均
        未提出刑求之抗辯，而遲至95年12月1日準備程序時始
        提出上開辯解，況共犯丙○○及其辯護人於本院更一審
        97年1月31日準備程序時已表明對其本身於警詢製作之3
        次筆錄均不爭執，且經上訴後於97年4月3日撤回本件上
        訴而判決確定，是就丙○○有關刑求部分之辯解尚不足
        採信。
      (2)證人丙○○於95年10月9日第1次警詢筆錄雖係在其海洛
        因症候群發作之際所為，同日檢察官內勤偵訊筆錄（同
        日晚間10時25分起，至同日晚間11時19分），已非密接
        於警詢之後，且前者已據證人丁○○證稱：「（問：在
        做第一次筆錄時，毒癮是否發作？）應該是有，因為他
        一直在流鼻涕，我問他，他說沒有關係」、「（問：第
        一次筆錄製作時，他的精神狀況？）清醒的」等語在卷
        （參見第一審卷第159、第163頁），後者揆其證述內容
        則具體明確，自程序而言，復查無其他不適當之情形，
        認以之為證據均尚稱適當。
      (3)證人丙○○第2次警詢筆錄上所記載製作之時間係「（
        民國）95年10月9日13時50分起，至同日14時25分止」
        ，而原審勘驗該次警詢錄音帶內容時，詢問之警員係誦
        稱「現在是95年10月9日1時50分……」等語（見第一審
        卷第91頁）。因本件係發生於同（9）日上午2時至5時
        許，則該警員所稱「95年10月9日1時50分」，應係指下
        午1時50分（即13時50分）而言，則上開筆錄所記載開
        始製作之時間，與警員所誦讀之時間並無不同。又丙○○第2次警詢筆錄內關於被告戊○○是否參與本件共犯
        暨其參與程度之陳述內容雖有增刪塗改之痕跡，但經原
        審勘驗該次警詢錄音帶結果，其內容既與增刪修改後之
        筆錄內容大致相符，且證人即查獲警員丁○○於原審詳
        敘其修改筆錄之原因及經過如下：「是我做完第二次筆
        錄後，他才這樣講，我才補上去」、「我們用原子筆修
        改筆錄那段，好像沒有錄」、「我是有問到一句，阿明
        有無分贓，丙○○他是說沒有，並說是綽號阿明載他過
        去，是後來偵查隊的學長問他，才說他分六成，阿明分
        四成」、「修改係我所為，修改的時間是第2次筆錄問
        完後，給丙○○看，偵查隊學長就說為何未記載分贓事
        宜，丙○○即再說一次，所以才更改記載上去」等語，
        是難認該次筆錄之製作過程具有瑕疵，或有何違法竄改
        筆錄之情形。至丙○○當次筆錄雖係在海洛因症候群發
        作後所為陳述，此有卷附馬偕紀念醫院95年12月12日馬
        院醫急字第0950004000號函檢附急診病歷（載明丙○○
        係95 年10 月9 日12時49分經警察人員陪同到院急診就
        醫，病人當時使用海洛因後，有海洛因症候群等語）可
        憑，復據證人即員警丁○○證稱：「當時他（本院按：
        指被告丙○○）毒癮發作，在喃喃自語」（見第一審卷
        第158頁）等語明確，惟其所證述內容則具體明確，自
        程序而言，復查無其他不適當之情形，亦無其他顯然不
        具有特別可信之情形，且為證明犯罪事實之存否所必要
        者，應得為證據。
      (4)證人丙○○第3次警詢筆錄，係其至馬偕紀念醫院就醫
        後而製作，此由該次調查筆錄之製作時間為95年10月9
        日19時0分至20時0分，有該次筆錄之紀錄可稽，且證人
        於製作該次筆錄之精神及意識狀況均清楚，亦有該次之
        筆錄記載可證（見偵查卷第24頁），所證述內容亦具體
        明確，自程序而言，復查無其他不適當之情形，亦無其
        他顯然不具有特別可信之情形，且為證明犯罪事實之存
        否所必要者，應得為證據。
      (5)綜上所述，本院認上開證人即共犯丙○○於警詢所製作
        之3次警詢筆錄，雖為審判外之陳述，被告戊○○之選
        任辯護人亦爭執屬審判外陳述而主張無證據能力，因上
        開被告以外之人於審判外所為之供述證據，雖與一審95
        年11月20日、96年1月15日、96年2月5日審判期日所述
        不同，然上開警詢所供，係出於該人自由意識下所為之
        陳述，且無違法取證之不適當情形，已如前述，又具為
        證明犯罪事實存否必要性，以之作為證據使用係屬適當
        ，依刑事訴訟法第159條之2規定，自均得採為認定被告
        犯罪事實之證據。
貳、實體方面：
一、訊據被告戊○○固坦承有借電擊棒予丙○○，並載丙○○到
    案發現場之事實，惟矢口否認有何加重強盜之犯行，辯稱：
    伊係因受宋保生電話請託，始駕駛車牌號碼3D-6752號搭載
    同案被告丙○○去拿毒品海洛因，並依被告丙○○要求，將
    車停在臺北市○○○路151號「阿桐阿寶四神湯店」附近之
    興城街，丙○○當時即向其說「兄弟珍重」後即下車，伊即
    開車離開，未在現場接應，並不知丙○○要下手強盜云云。
    經查：
  (一)、共犯丙○○確係由被告戊○○駕駛車號3D-6752號自用小
      客車，先至丙○○上址住處拿取玩具手槍，復再繞至被告
      戊○○上址住處，拿取電擊棒1支借予丙○○使用，復始
      前往臺北市大同區○○○路151號「阿桐阿寶四神湯店」
      附近逗留，嗣同日凌晨5時許，被告戊○○始將所駕上開
      自用小客車暫停興城街口讓丙○○下車等情，均據被告戊○○坦承在卷，共犯丙○○下車之後，旋為上開加重強盜
      犯行，則被告戊○○客觀上確有提供助力，使共犯丙○○
      便於實施加重強盜犯行，可以認定。
  (二)、被告戊○○雖於凌晨時分先後搭載丙○○至其指定處所，
      又至丙○○住處拿取玩具手槍，復返回自家拿取電擊棒商
      借丙○○之原因，飾稱：「（問：為何你後來要載他回你
      蘆洲家，他人不是不舒服？）因為他已經去他朋友家3、4
      次，都找不到，我為了要讓他趕快下車，他就說要跟我借
      電擊棒，我就想說借他，讓他好下車」、「（問：他是否
      有跟你說借電擊棒要做什麼用？）他是說他要去宋保生家
      ，會經過捷運站，路很暗，所以才跟我借」云云，復全盤
      否認有何證人即共犯丙○○所證參與本件犯行情事（第一
      審卷第22 4頁）。惟共犯丙○○卻證稱：被告戊○○在車
      上與其閒聊中，告以：「你在新光醫院、馬偕醫院都有看
      過精神科，如果做錯事，也會比較輕，倒不如拼一拼」；
      復告稱：「民生西路151號『阿桐阿寶四神湯店』的攤子
      凌晨5點收攤，那時候沒人，一天收入約10幾萬」、「遇
      到抵抗可以拿電擊棒出來」等語（參見第一審卷第212頁
      、第216頁），徵之被告戊○○與共犯丙○○2人係凌晨時
      分，在身無分文，油錢尚須向宋保生貸借之情狀下（分別
      參見第一審卷第176頁、第267頁），卻仍在外曲折繞行各
      處，以及被告戊○○就其特意返家拿取電擊棒（附燈泡）
      借予共犯丙○○使用之緣由，飾稱：「（問：他是否有跟
      你說借電擊棒要做什麼用？）丙○○說要去宋保生家，會
      經過捷運站，路很暗，所以跟我借」云云（參見第一審卷
      第224頁），實與常情不相符合；且被告丙○○前固借住
      宋保生住處，惟於95年10月8日之前即已遷出，亦據證人
      宋保生證述在卷（參見第一審卷第179頁），是被告戊○○稱共同被告丙○○係因其要丙○○搬離宋保生住處之細
      故，而故為誣陷云云，顯與事實未合，尚難遽信。是認證
      人即共犯丙○○所證始為實情，被告戊○○辯稱不知丙○○要強盜，僅依丙○○所言，將車駛至興城街云云，當係
      卸責之詞，不足為採。
  (三)、按告訴人、證人之陳述有部分前後不符，或相互間有所歧
      異時，究竟何者為可採，法院仍得本其自由心證予以斟酌
      ，非謂一有不符或矛盾，即應認其全部均為不可採信；尤
      其關於行為動機、手段及結果等之細節方面，告訴人之指
      陳，難免故予誇大，證人之證言，有時亦有予渲染之可能
      ；然其基本事實之陳述，若果與真實性無礙時，則仍非不
      得予以採信。（最高法院著有74年臺上字第1599號判例可
      資參照）。經查，證人即共犯丙○○前於3次警詢、檢察
      官偵查及原審準備程序、審理中迭次陳述，有關本案犯罪
      共犯人數或謂「其自己一人犯案」，或謂「戊○○接應、
      分贓，2人犯案」，或謂「戊○○供應伊與其他不詳之數
      人，共同犯案」；就戊○○參與程度或謂「戊○○完全不
      知情，僅因當晚受宋保生之託，載其往他處，最後載至犯
      案現場，亦不知伊借電擊棒作何用途」，或謂「戊○○在
      場接應、挺伊，並分贓」，或謂「戊○○有下車，後來見
      苗頭不對，跑掉」，或謂「戊○○在興城街等候接應伊」
      ，或謂「戊○○走了，伊觀察5分鐘後下手」；就所言戊○○與伊分贓成數，或謂「伊下手故分6成，戊○○分4成
      」（見偵查卷第69、70頁），或謂「伊分6、7成」（羈押
      訊問）；就犯案動機，或謂「伊有吸毒前科且欠錢使用」
      、或謂「伊有吸毒前科，且欠錢使用，及阿明購買毒品使
      用」、或謂「戊○○說被害人有欠他錢，要伊去討，結果
      伊直接走到『阿桐阿寶四神湯店』裡，結果遇到乙○○，
      伊認為去要錢是正當的，有向被害人乙○○稱『大姊，我
      缺錢，我也是被逼的』，乙○○就把皮包交給我，之後走
      到巷口，喊說『阿明，你要的皮包，我已經拿到了』」云
      云，版本不一，即就具結後所證內容，亦有不相同之處。
      然此容係因其記憶能力隨離案發時間愈久，記憶愈趨模糊
      所致，或因訊問者提問之問題不完全相同所致。然細究丙○○於第1次警詢時僅陳稱戊○○駕車載伊至現場強劫等
      語，並未指明戊○○是否參與本件強盜之共謀（見偵卷第
      16頁）。嗣於其第2、3次警詢時則明確指證係戊○○指示
      伊強劫被害人財物，並交付電擊棒1支供其作案，復約定
      得手後朋分贓款等語（見偵卷第20、25頁）。其後於偵查
      中經檢察官以證人身分命其具結作證時，亦為與第2、3次
      警詢時大致相同之證述（見偵卷第70頁）。嗣後於原審羈
      押訊問時亦指陳：戊○○指示伊持假槍及電擊棒強劫被害
      人，並開車接應伊，且約定事後伊可分得贓款6、7成等語
      （見第一審95年度聲羈字第265號卷第4、5頁）。其後於
      第1審95年11月3日訊問時亦陳稱：「確實是因為戊○○說
      是被害人欠他錢，所以我認為我去要錢是正當的」、「這
      是戊○○教我的（指持玩具槍抵住乙○○），我照著作，
      也怕對方人多」、「乙○○就把皮包交給我，之後，我走
      到巷口喊說『阿明』，你要的皮包（嗣改稱「你要的錢」
      ）我已經拿到了」等語，而為戊○○共同參與本件強盜犯
      行之證述（見1審卷第4頁）。雖其嗣於第1審95年11月20
      日行準備程序時卻改稱：本件係伊自己一人所犯，戊○○
      並未參與，伊並未告知戊○○關於強盜之事，亦未與戊○○共謀強盜，伊先前所陳關於戊○○參與共謀強盜及分贓
      云云，均係伊編造的等語（見1審卷第58、59頁）。其後
      於原審審判期日亦否認戊○○有參與本件強盜犯行，且對
      於所訊關於戊○○於案發當時之舉動暨與其談話及互動之
      情形等細節，則諉稱不記得或無印象云云（見1審卷第209
      、212、214頁）。然參諸丙○○於原審95年12月1日行準
      備程序時陳稱：「（今天或前次準備程序到庭之前，戊○○有無趁跟你在一起的時候，要你如何講？）有，他有說
      兩個人是結夥罪比較重，壹個人罪比較輕，你替我解解，
      我想說只有我們兩個人才知道實際的情形，如果我承擔，
      就可以省事，這是上次開庭前的事情，我這樣講好像是我
      咬了戊○○一口，以後我們要如何見面？」等語（見1審
      卷第101頁），堪認證人丙○○於原審審95年11月20日行
      準備程序時及審判期日翻異前供，而改為戊○○未參與
      本件強盜共犯之證述，應係因受戊○○之求情而刻意迴護
      之詞，是證人即共犯丙○○嗣後於原審95年11月20日行準
      備程序時及審判期日翻異前供所為之證詞，應不足採信。
      而綜合其於95年10月9日3次警詢所述、同日檢察官偵查中
      、同日羈押訊問、95年11月3日原審訊問、95年12月1日原
      審準備程序等7次陳述之內容判斷，其就陳述犯案之經過
      及與被告戊○○共謀強盜及由戊○○駕車在案發現場附近
      接應等之基本事實陳述，均大致相符，另就分贓之供述，
      羈押訊問時稱約定事後伊可分得贓款6、7成等語（見第一
      審95年度聲羈字第265號卷第4、5頁），檢察官偵訊時則
      稱其可分6成，被告戊○○可拿4成（見偵查卷第69頁、70
      頁），就渠2人分贓之比例雖有微小差異，然就分贓協議
      之基本事實陳述並無二致。是證人丙○○證述之證詞，除
      原審95年11月20日及96年1月15日、同年2月5日審判期日
      所述，係受戊○○之求情而刻意迴護之詞，不足採信外，
      尚無從因其關於上述未盡相符之處，遽認其證述不足採信
      ，併此敘明。
  (四)、證人即同案被告丙○○就其於前揭時、地攜帶玩具手槍、
      電擊棒各1支在身，並持玩具手槍自乙○○背後抵住其脖
      子，稱「我欠錢，把錢拿給我」，並將乙○○強押在地之
      強暴、脅迫方法，至乙○○不能抗拒，強取乙○○所有之
      黑色皮包（內有手機1支與現金50,000元等物）1只得手，
      逃逸時見陳治糖、吳榮泉追緝，復持用扣案電擊棒電擊陳
      治糖等情坦承不諱，核與證人乙○○、陳治糖、吳榮泉警
      詢時所證情節大致相符，其中，證人乙○○並於原審審理
      時到庭證述被害情節詳確，略以：「當天我凌晨5點要打
      烊，我要開收銀機時，因為我的大鈔都已經放在我的皮包
      ，被告丙○○就拿槍押在我的脖子，就說『你是阿桐的太
      太，我欠錢』，我就說『你欠錢，我錢給你』，我本來要
      站起來，就又押我在地上，就把我的皮包拿走。」、「（
      問：你說搶你的那個人，當時是拿什麼東西？）槍抵住我
      的脖子，還有一支電擊棒，對我的時候，並沒有拿出來，
      等到他搶我的皮包時，我跌坐在地上，我們店裡的兩個店
      員才發現不對，才追到興城街，他就拿電擊棒出來對付他
      們，他們也被電傷。當時丙○○好像先跌倒，有壹個店員
      就壓在他身上，丙○○才拿電擊棒出來」等語明確（參見
      第一審卷第164頁至第170頁），復有贓物認領保管單1紙
      （參見偵卷第52頁）以及扣案足堪供為兇器使用之電擊棒
      、玩具手槍各1支可資佐證，證人即共犯丙○○自白堪認
      屬實，可以採信。又共犯丙○○上開犯行已破壞乙○○對
      於該只皮包之持有關係，建立自己之持有後，始又為店員
      陳治糖、吳榮泉拉扯制伏，取回遭搶皮包，其加重強盜犯
      行亦已得手，至為明確。
  (五)、又按「刑法上之幫助犯，係以幫助他人犯罪之意思而參與
      犯罪構成要件以外之行為為其成立要件，惟所謂以幫助他
      人犯罪之意思而參與者，指其參與之原因，僅在助成他人
      犯罪之實現者而言，倘以合同之意思而參加犯罪，即係以
      自己犯罪之意思而參與，縱其所參與者為犯罪構成要件以
      外之行為，仍屬共同正犯，又所謂參與犯罪構成要件以外
      之行為者，指其所參與者非直接構成某種犯罪事實之內容
      ，而僅係助成其犯罪事實實現之行為而言，苟已參與構成
      某種犯罪事實之一部，即屬分擔實施犯罪之行為，雖僅以
      幫助他人犯罪之意思而參與，亦仍屬共同正犯」，最高法
      院著有92年度台上字第2601號判決意旨可以參照。查本件
      已判決確定之共犯丙○○於前揭時、地確有加重強盜之犯
      行，被告戊○○與丙○○事前已就加重強盜互有犯罪計畫
      之謀議，甚且指導被告丙○○如何下手，並駕車搭載被告
      丙○○前往犯案現場；事中復在場駕車接應守候，復議妥
      分贓方法等情，已如前述，揆諸上揭說明，應屬共同正犯
      。
  (六)、綜上各情所述，足認被告戊○○上揭辯解，諉難遽採。是
      本案事證明確，應依法論科。
三、經查扣案之玩具手槍1支具有相當質量，係金屬質感，與真
    槍仿似，同案被告丙○○持以施力抵觸被害人乙○○脖子，
    仍令其無從辨別真偽，並使其脖子紅腫，除有扣案玩具手槍
    可佐外（照片參見偵卷第46頁），並據證人乙○○到庭結證
    在卷（參見第一審卷第169頁）；扣案電擊棒為被告丙○○
    持以犯案時則有通電，且為被告丙○○持以電擊在後追捕之
    「阿桐阿寶四神湯店」店員陳治糖成傷，已據證人陳治糖、
    乙○○分別證述在卷（分別參見95年10月9日警詢筆錄，偵
    卷第57頁；第一審卷第168頁），客觀上均足以對於他人生
    命、身體安全構成威脅，具有危險性，當屬刑法第321條第1
    項第3款所稱之兇器。查被告戊○○既與丙○○事前有犯意
    聯絡，並有分贓之謀議，事中又提供作案之工具電擊棒，及
    在現場負責接應，並推由共犯丙○○攜帶上開扣案玩具手槍
    及電擊棒在身，持用玩具手槍自後抵住被害人乙○○脖子，
    同時出言「你是阿桐的太太，我欠錢」等語，表彰倘不就範
    ，被害人之生命、身體或可能即受不測之意，復並將被害人
    強押在地，以此強暴、脅迫方式，將乙○○手中裝有現金5
    萬元及手機1只之皮包取走（參見第一審卷第165頁）等情，
    而被告戊○○既與丙○○事前有犯意聯絡，並有分贓之謀議
    ，事中又提供作案之工具電擊棒，及在現場負責接應，顯係
    以自己犯罪之意思而參與本件犯行，核其所為，係同犯刑法
    第330條第1項之加重強盜罪。又按刑法第329條準強盜罪之
    因防護贓物，而當場施以強暴、脅迫，係指竊盜或搶奪犯，
    將他人財物移歸自己實力支配之下後，為保護該贓物不被奪
    回，對追奪者施以強暴脅迫之行為。若於行竊或搶奪時，以
    強暴脅迫之手段，使人不能抗拒，以奪得他人之物者，則其
    本質上即屬強盜行為，應成立強盜罪而非準強盜罪，最高法
    院著有93年度台上字第1662號判決意旨可資參照。是共犯丙○○強盜得手後，固為脫免逮捕、防護贓物，另又持電擊棒
    電擊陳治糖，惟揆之前引最高法院判決意旨，既已構成強盜
    罪，自不能以「準強盜罪」名再為重複評價。又被告戊○○
    與已判決確定之共犯丙○○2人就上開犯行間，具有犯意之
    聯絡及行為之分擔，為共同正犯。又被告戊○○前有如事實
    欄所載之科刑及執行紀錄，有本院被告前案紀錄表1份在卷
    可稽，其受有期徒刑執行完畢後5年內，故意再犯本件有期
    徒刑以上之罪，構成累犯，應依刑法第47條第1項之規定，
    加重其刑。
四、原審認被告戊○○係犯幫助加重強盜罪，固非無見。惟查
    ，原審判決有下列違誤之處：
   (一)、丙○○於95年10月9日所為第2次警詢筆錄所記載開始製
       作之時間，經原審勘驗結果與警員所誦讀之時間並無不
       同。原判決遽謂該次筆錄實際製作之時間與所登載製作
       時間不符，且「並非單純誤載」云云，已難理解。且原
       判決以丙○○製作第2次警詢筆錄時係在其海洛因症候群
       發作之際所為，而否定其證據能力，但對於同屬海洛因
       症候群發作之際所製作之第1次警詢筆錄，卻又肯定其證
       據能力（見第一審判決第4頁第5至17行），其對於證據
       能力取捨之標準不一，亦有可議。又未具體說明原審勘
       驗該次警詢錄音帶結果，究竟如何與警員丁○○關於上
       開筆錄修改經過之陳述不符，遽認上開筆錄之製作過程
       具有瑕疵，而認不具有證據能力，亦有違誤。
   (二)、原判決並未具體指出丙○○第3次警詢警詢筆錄是否有非
       法取供或警方製作該次警詢筆錄之程序有何違法之情形
       ，亦未說明丙○○於該次警詢筆錄之陳述究竟有如何不
       符合傳聞法則例外之情形，而必須排除其證據能力，卻
       僅以該次警詢筆錄係密接於第2次警詢筆錄而製作，其內
       容又與第2次警詢筆錄相當，復經被告戊○○之選任辯護
       人否定其證據能力，即認其不具有證據能力（見第一審
       判決第6頁第4至7行），其對於上開筆錄證據能力之取捨
       論斷，亦非適法。
   (三)、原判決以丙○○歷次關於戊○○究竟有無參與共犯本件
       強盜犯行，所述前後反覆不一，且就戊○○參與犯案之
       相關細節，所述亦非一致，因認丙○○所為不利於戊○○之供證為不足採信。未審酌丙○○於第一審95年12月1
       日行準備程序時陳稱係因受戊○○之求情而刻意迴護之
       情。且未綜合就其於95年10月9日3次警詢所述、同日檢
       察官偵查中、同日羈押訊問、95年11月3日原審訊問、95
       年12月1日原審準備程序等7次陳述之內容判斷，就陳述
       犯案之經過及與被告戊○○共謀強盜及由戊○○駕車在
       案發現場附近接應等之基本事實陳述，均大致相符，另
       就分贓之供述，羈押訊問時稱約定事後伊可分得贓款6、
       7成等語，檢察官偵訊時則稱其可分6成，被告戊○○可
       拿4成等語，就渠2人分贓之比例雖有微小差異，然就分
       贓協議之基本事實陳述並無二致等情，亦未詳予說明丙○○上揭陳述何以不足採信，遽認丙○○就不利被告戊○○之供述均不足採信，亦與證據法則有違。
五、本件被告戊○○仍執前詞否認強盜提起上訴，為無理由。而
    檢察官就被告戊○○部分提起上訴，指摘被告戊○○與丙○○2人應成立共犯，乃原判決卻認被告戊○○成立加重強盜
    罪之幫助犯等語，為有理由。本件原判決既有上揭可議之處
    ，應由本院將原判決關於戊○○部分撤銷。爰審酌被告戊○○有上述事實欄所述之前科紀錄，有本院被告前案紀錄表1
    份在卷可稽，品行非佳，事前與丙○○共謀犯本案加重強盜
    及約定分贓，事中又提供電擊棒作為強盜之工具，推由丙○○攜帶玩具手槍、電擊棒犯案，伊則在旁接應，暨其強盜所
    得財物並非輕微，本件被告戊○○參與本案之程度較共犯丙○○為輕，在共犯丙○○歷次多種供證情狀下，仍矢口否認
    犯行之犯後態度等一切情狀，量處如主文第2項所示之刑。
    檢察官於起訴書內就被告戊○○部分雖求處有期刑9年云云
    ，惟本院審酌上述各情狀，及已判決確定之共犯丙○○係判
    處有期徒刑8年之刑等情，認量處如主文第2項所示之刑為適
    當，併予說明。又本件被告戊○○之犯罪時間係於96年4月
    24 日之前，然因其所犯刑法第330條第1項加重強盜罪宣告
    刑已逾1年6月，依中華民國96年罪犯減刑條例第3條第1項第
    15款規定，不予減刑，併予敘明。扣案電擊棒1支，為被告
    戊○○所有，業據被告戊○○及證人即共犯丙○○證述在卷
    ，亦係共犯丙○○攜帶在身而犯本案加重強盜罪所用之物，
    應依刑法第38條第1項第2款規定宣告沒收。至扣案之玩具手
    槍1 支，為共犯丙○○持以下手強盜所用之物，惟係被告丙○○之子所有，已據被告丙○○供承在卷，並非「犯人」所
    有之物，復非違禁物，爰不予宣告沒收。
據上論斷，應依刑事訴訟法第369條第1項前段、第364條、第299
條第1項前段，刑法第28條、第330條第1項、第47條第1項、第38
條第1項第2款，判決如主文。
本案經檢察官呂建昌到庭執行職務。
中    華    民    國    97    年    11    月    18    日
                刑事第七庭審判長法  官  陳晴教
                                法  官  楊智勝
                                法  官  游紅桃
以上正本證明與原本無異。
如不服本判決，應於收受送達後10日內向本院提出上訴書狀，其
未敘述上訴之理由者並得於提起上訴後10日內向本院補提理由書
（均須按他造當事人之人數附繕本）「切勿逕送上級法院」。
                                書記官  阮桂芳
中    華    民    國    97    年    11    月    18    日
附錄：本案論罪科刑法條全文
中華民國刑法第330條（加重強盜罪）
犯強盜罪而有第 321 條第 1 項各款情形之一者，處 7 年以上有
期徒刑。
前項之未遂犯罰之。


司法院資訊處製作；財團法人民間司法改革基金會備份。
